【裁判字號】    97,訴,4776
【裁判日期】    980331
【裁判案由】    毒品危害防制條例
【裁判全文】
臺灣板橋地方法院刑事判決              97年度訴字第4776號
公  訴  人  臺灣板橋地方法院檢察署檢察官
被      告  甲○○
上列被告因毒品危害防制條例案件，經檢察官提起公訴（97年度
毒偵字第7563號），本院判決如下：
    主  文
甲○○施用第一級毒品，累犯，處有期徒刑壹年。
    事  實
一、甲○○於民國88年間因施用毒品案件，經臺灣士林地方法院
    以88年度毒聲字第3779號裁定送觀察、勒戒，因認無繼續施
    用毒品之傾向，於88年8 月3 日執行完畢，由臺灣士林地方
    法院檢察署檢察官以88年度偵字第7130號為不起訴處分確定
    。於89年間因施用毒品案件，經臺灣士林地方法院以89年度
    毒聲字第446 號裁定送觀察、勒戒，因認無繼續施用毒品之
    傾向，於89年7 月1 日執行完畢，由臺灣士林地方法院檢察
    署檢察官以89年度毒偵字第91號為不起訴處分確定。於92年
    間因施用毒品案件，經本院以92年度毒聲字第3114號裁定令
    入戒治處所施以強制戒治，於93年1 月9 日法律修正報結，
    並由檢察官提起公訴，經本院以92年度訴字第2437號判決判
    處有期徒刑8 月確定，於同年間因竊盜案件，經本院以92年
    度簡字第3391號判決判處有期徒刑6 月確定，上開2 罪經裁
    定應執行有期徒刑1 年1 月確定，於93年11月30日縮刑期滿
    執行完畢。於95年間因施用毒品案件，經本院分別以95年度
    訴字第1523號判決判處有期徒刑10月確定、以95年度訴字第
    3240號判決判處有期徒刑7 月確定，後經分別減刑為有期徒
    刑5 月、3 月15日確定，前開2 罪接續執行，於96年7 月16
    日執行完畢。詎仍不知警惕，基於施用第1 級毒品海洛因之
    犯意，於97年7 月13日12時30分為警採尿前26小時內某時，
    在臺灣地區不詳地點，以不詳方式施用第1 級毒品海洛因1
    次。嗣於97年7 月13日12時30分許，甲○○經臺北縣政府警
    察局蘆洲分局採集其尿液檢驗，檢驗結果呈鴉片類（嗎啡、
    可待因）陽性反應而查知上情。
二、案經臺北縣政府警察局蘆洲分局報告臺灣板橋地方法院檢察
    檢察官偵查起訴。
    理  由
一、證據能力：卷附臺灣檢驗科技股份有限公司濫用藥物檢驗報
    告，屬檢察官囑託鑑定之書面報告，依刑事訴訟法第208 條
    第1 項規定無須準用鑑定人具結之規定，且屬同法第159 條
    第1 項之法律另有規定之傳聞例外，自得作為證據。
二、訊據被告甲○○矢口否認有施用毒品犯行，辯稱；伊有接受
    美沙冬替代療法，但期間因無法入睡而服用自行購買之「解
    藥」，伊不知該「解藥」內有毒品云云。然查：
  (一)被告於97年7 月13日12時30分為警採集之尿液，經送臺灣檢
    驗科技股份有限公司以氣相層析質譜分析法檢驗結果，呈鴉
    片類（嗎啡、可待因）陽性反應一情，有應受尿液檢驗人尿
    液檢體採集送驗紀錄表、臺灣檢驗科技股份有限公司濫用藥
    物尿液檢驗報告各1 份在卷可按。依行政院國軍退除役官兵
    輔導委員會臺北榮民總醫院83年3 月1 日（83）北總內字第
    135 號函：煙毒及安非他命檢驗之步驟主要分為「篩檢」與
    「確認」，以螢光偏極免疫學分析法、薄層分析法篩檢，都
    可能有干擾因素，造成假陽性反應（即會有服用安非他命或
    嗎啡以外的藥，但尿液中卻出現安非他命或嗎啡反應之情形
    ）、或假陰性反應（即有服用安非他命或嗎啡，但尿液中卻
    無安非他命或嗎啡反應之情形）；又上開篩檢方法之錯誤百
    分率並非一固定值，而是在不同之條件下有不同之錯誤百分
    比，但如以氣相層析質譜儀分析法做確認，則應不會有假陽
    性反應；亦即任何在初步篩檢中得到陽性反應者，應以氣相
    層析質譜儀做最後確認，才算完成煙毒檢驗工作；綜合論之
    ，任何篩檢方法都可能有發生錯誤之情形，故司法判決上，
    應以氣相層析質譜儀之結果做為依據。次按海洛因經注射或
    吸入人體後，約80% 於24小時內自尿中排出，一般而言，尿
    液中能否驗出嗎啡陽性反應與其投與量、投與途徑、採尿時
    間、個人體質及檢測方法之靈敏度有關，國外曾有文獻報導
    注射6mg 之海洛因鹽酸鹽，其代謝物嗎啡之平均可檢出時限
    約為26小時，業經行政院衛生署藥物食品檢驗局於81年9 月
    8 日以藥檢壹字第8114885 號函述綦詳。被告前開尿液經以
    氣相層析質譜儀檢驗結果呈鴉片類（嗎啡、可待因）陽性反
    應，足見被告在97年7 月13日12時20分為警採尿前之26小時
    內某時點，曾有施用毒品之事實。再參諸海洛因係由嗎啡經
    化學合成之半人工合成品，其毒性倍於嗎啡，其施打或吸食
    後經人體代謝作用而分解成毒性較低之嗎啡，而於尿液中被
    檢測出，故吸食或施打海洛因或嗎啡在尿液中均以嗎啡形態
    被檢測出，此為本院職務上已知之事實，並經行政院衛生署
    藥物食品檢驗局上揭函文敘明，復觀以目前一般常見施用之
    毒品皆係海洛因，甚少或甚至未見有施用鴉片或嗎啡者，故
    被告所施用者應係海洛因無疑。末查，被告於97年7 月13日
    12時20分前26小時內並無出境之紀錄，有法務部入出境資訊
    連結作業資料1 份在卷可佐，故被告於前開時間施用海洛因
    時應身處在臺灣地區一情，亦堪認定。
  (二)被告雖辯稱：伊有實施美沙冬替代療法，但期間因無法入睡
    而服用自行購買之「解藥」，伊不知該「解藥」含有毒品云
    云。然經本院向對被告實施美沙冬療法之臺北市立聯合醫院
    查詢被告實施美沙冬療法之情形，該院回覆：被告甲○○自
    96年11月22日起在該院實施美沙冬替代療法，美沙冬藥物為
    每日至院口服1 次之療程，且服用美沙冬並不會導致尿液檢
    驗報告可待因與嗎啡呈陽性反應一節，有該院98年1 月14
    日北市醫昆字第09831102400 號函在卷可按，可見被告前開
    尿液呈鴉片類（嗎啡、可待因）陽性反應一情，顯非其實施
    美沙冬替代療法所致。再者，美沙冬為合成鴉片類藥物（見
    行政院衛生署管制藥品管理局98年1 月10日管檢字第098000
    0217號函），被告於接受美沙冬替代療法過程中既服用合成
    鴉片類藥物，自應遵守替代療法之用藥程序，避免任意服用
    其他藥物以致與前開替代療法相衝突而降低療效甚或危及生
    命、身體健康，然依被告所述，其所服用之「解藥」係向綽
    號「阿凱」之人購買，而「阿凱」係在臺北縣三重市某藥局
    購買等語（見本院98年1 月5 日訊問筆錄），被告所稱「解
    藥」之物顯為來路不明之藥物，被告既非經由正規醫療院所
    取得前開藥物，衡情當會詢問該等藥物所含成分，以免服用
    後抵觸其所接受之替代療法或危及生命，再前開被告所服用
    之「解藥」，含有海洛因（Heroin）成分一情，亦有行政院
    衛生署管制藥品管理局98年1 月20日管檢字第0980000565號
    鑑定書在卷可稽，該藥物既含有第1 級毒品，要價自然不低
    ，苟「阿凱」未告知被告前開藥物含有海洛因成分，其如何
    以高價賣出，況「阿凱」為出賣者，提高所出賣物品價值尚
    猶不及，豈會隱匿前開藥物含有海洛因成分一事，故於被告
    詢問「解藥」成分時，「阿凱」必定據實告知含有海洛因成
    分之事，被告辯稱不知所服用之「解藥」含有第1 級毒品成
    分云云，顯無可採。況被告自承其接受美沙冬療法期間有服
    用前開「解藥」（見本院98年2 月10日準備程序筆錄），而
    被告自96年11月22日起接受美沙冬替代療法後，期間曾因於
    97年4 月16日為警採尿送驗檢出其尿液含鴉片類陽性反應而
    遭警移送，檢察官亦認被告確有施用海洛因，惟因被告已接
    受美沙冬替代療法而為不起訴處分一情，有97年度毒偵字第
    7001號不起訴處分書在卷可按，被告經前開不起訴處分後，
    顯然可知其服用之「解藥」含有致使其尿液呈鴉片類陽性反
    應之第1 級毒品成分，然竟不知警惕，猶一再施用，其施用
    第1 級毒品之意甚明。被告前開所辯，顯為臨訟卸責之詞，
    均無可採。
  (三)又毒品危害防制條例於民國92年7 月9 日修正公布，自93年
    1 月9 日施行，刪除2 犯及3 犯之規定，一改修法前繁雜之
    處遇程序，並認施用毒品者係屬病患性犯人，以觀察、勒戒
    戒除其身癮，並以強制戒治去除其心癮。其中第20條、第23
    條將施用毒品之刑事處遇程序，區分為「初犯」及「5 年內
    再犯」、「5 年後再犯」。依其立法理由之說明：「初犯」
    ，經觀察、勒戒或強制戒治後，應為不起訴處分或不付審理
    之裁定；經觀察、勒戒或強制戒治執行完畢釋放後，「5 年
    內再犯」者，因其再犯率甚高，原實施之觀察、勒戒及強制
    戒治既已無法收其實效，爰依法追訴或裁定交付審理。至於
    經觀察、勒戒或強制戒治執行完畢釋放後，「5 年後再犯」
    者，前所實施之觀察、勒戒或強制戒治已足以遮斷其施用毒
    品之毒癮，為期自新及協助其斷除毒癮，仍適用「初犯」規
    定，先經觀察、勒戒或強制戒治之程序。從而依該次修正後
    之規定，僅限於「初犯」及「5 年後再犯」2 種情形，始應
    先經觀察、勒戒或強制戒治程序。倘被告於5 年內已再犯，
    經依法追訴處罰，縱其第3 次（或第3 次以上）再度施用毒
    品之時間，在初犯或前次再犯經觀察、勒戒或強制戒治執行
    完畢釋放5 年以後，已不合於「5 年後再犯」之規定，且因
    已於「5 年內再犯」，顯見其再犯率甚高，原實施觀察、勒
    戒或強制戒治，已無法收其實效，即應依該條例第10條處罰
    。至於第3 次（或第3 次以上）施用毒品之時間，是否宜有
    期間限制？以多久為適宜？則分屬刑事政策、專門醫學之範
    圍，非審判機關所能決定，有待循立法途徑解決（參最高法
    院95年5 月9 日95年度第7 次刑事庭會議決議）。查被告88
    年間因施用毒品案件，經臺灣士林地方法院以88年度毒聲字
    第3779號裁定送觀察、勒戒，因認無繼續施用毒品之傾向，
    於88年8 月3 日執行完畢，並由臺灣士林地方法院檢察署檢
    察官以88年度偵字第7130號為不起訴處分確定。於89年間因
    施用毒品案件，經臺灣士林地方法院以89年度毒聲字第446
    號裁定送觀察、勒戒，因認無繼續施用毒品之傾向，於89年
    7 月1 日執行完畢，並由臺灣士林地方法院檢察署檢察官以
    89年度毒偵字第91號為不起訴處分確定。於92年間因施用毒
    品案件，經本院以92年度毒聲字第3114號裁定令入戒治處所
    施以強制戒治，於93年1 月9 日法律修正報結，並由檢察官
    提起公訴，經本院以92年度訴字第2437號判決判處有期徒刑
    8 月確定，於93年11月30日縮刑期滿執行完畢。於95年間因
    施用毒品案件，經本院分別以95年度訴字第1523號判決判處
    有期徒刑10月確定、以95年度訴字第3240號判決判處有期徒
    刑7 月確定，後經分別減刑為有期徒刑5 月、3 月15日確定
    ，前開2 罪接續執行，於96年7 月16日執行完畢等情，有臺
    灣高等法院被告前案紀錄表1 份在卷可憑，被告前既曾因施
    用毒品案件經觀察、勒戒執行完畢，復於觀察、勒戒執行完
    畢釋放後5 年內，再犯施用毒品案件，經依法追訴處罰，復
    於本件所認之97年7 月間又犯施用第1 級毒品罪，即非屬毒
    品危害防制條例第20條第3 項所規定之「5 年後再犯」之情
    形，自應依法訴追。
  (四)綜上，本件事證明確，被告犯行洵堪認定，應依法論科。
三、按海洛因為毒品危害防制條例第2 條第2 項第1 款所定之第
    1 級毒品。是核被告甲○○所為，係犯毒品危害防制條例第
    10 條 第1 項之施用第1 級毒品罪。被告因施用而持有第1
    級毒品之低度行為，為其進而施用之高度行為所吸收，不另
    論罪。被告有如事實欄所示之論罪科刑及執行完畢情形，有
    臺灣高等法院被告前案紀錄表1 份附卷可稽，其於徒刑執行
    完畢後，5 年以內再故意犯本件有期徒刑以上之罪，為累犯
    ，應依刑法第47條第1 項之規定加重其刑。爰審酌被告前因
    施用毒品經觀察、勒戒及論罪科刑，仍未戒除施用毒品惡習
    ，再犯本案，足見其意志不堅，且已施用毒品成癮，實無可
    取，且其一面以接受美沙冬療法為幌，竊又購毒施用，犯罪
    後又毫無悔改戒毒之情，心態至為可議，並衡其犯罪動機、
    目的、為警查獲施用次數僅一、施用毒品犯行係屬自戕行為
    等情狀，量處如主文所示之刑，以資懲警。
據上論斷，應依刑事訴訟法第299 條第1 項前段，毒品危害防制
條例第10條第1 項，刑法第11條前段、第47條第1 項，判決如主
文。
本案經檢察官鄭潔如到庭執行職務。
中    華    民    國    98    年    3     月    31    日
                   刑事第十五庭審判長法  官  李君豪
                                     法  官  錢衍蓁
                                     法  官  何燕蓉
上列正本證明與原本無異。
如不服本判決，應於判決送達後10日內敘明上訴理由，向本院提
出上訴狀 (應附繕本) ，上訴於臺灣高等法院。其未敘述上訴理
由者，應於上訴期間屆滿後20日內向本院補提理由書「切勿逕送
上級法院」。
                                     書記官  李崇文
中    華    民    國    98    年    4     月    1     日
附錄本案論罪科刑法條全文：
毒品危害防制條例第10條
施用第一級毒品者，處 6 月以上 5 年以下有期徒刑。
施用第二級毒品者，處 3 年以下有期徒刑。


司法院資訊處製作；財團法人民間司法改革基金會備份。
